臺灣高等法院民事判決　　　　　　　　　94年度家上字第31號
上　訴　人　丙○○○
被上訴人　　乙○○
上列當事人間，因請求離婚事件，上訴人對於中華民國93年12月
23日臺灣新竹地方法院93年度婚字第507號第一審判決，提起上
訴，經本院於94年7月12日言詞辯論終結，判決如下：
    主  文
上訴駁回。
第二審訴訟費用由上訴人負擔。
    事  實
一、被上訴人起訴主張：上訴人於民國(以下同）48年11月5日與
    被上訴人結婚，婚後共同相互合作，教育子女，感情尚稱融
    洽。詎上訴人於子女大學畢業，赴美留學後，竟反常態，經
    常與被上訴人意見不合，時生口角，情感日趨疏離、不睦，
    且趨嚴重。嗣又離家出走，自行赴美與子女同住。期間，雖
    經被上訴人要求返家共同生活，竟不獲置理，且於84年間曾
    與被上訴人達成離婚協議，藉故拖延不辦登記。93年年初，
    自美返臺，聲稱要辦理離婚登記，卻又音訊全無。查兩造因
    感情不睦，分居已達二十有年，夫妻感情早已盡失，顯有難
    以維持婚姻之重大事由。為此，爰依民法第1052條第 2項之
    規定，求為准予與上訴人離婚之判決。並聲明：(一)上訴駁
    回。(二)第二審訴訟費用由上訴人負擔。
二、上訴人則以：被上訴人於48年11月 5日與上訴人結婚，惟自
    76年間起，經常藉酒裝瘋，追打上訴人，有意驗傷存證，由
    於小姑甲○○○之勸阻而作罷。78年農曆元月28日，又因家
    務事爭吵時，竟將身無分文之上訴人及剛從美國返臺之長子
    黃常賓趕出家門，上訴人在留下聯絡電話後，不得已暫居友
    人家中。嗣又前來破壞，不得已前往其所有位於新竹縣竹東
    鎮○○○○○路520巷12弄9號空屋居住。86年後，因在美國
    的女兒懷孕生子，由於女兒需要上班，孫女無人照料下，上
    訴人乃前往美國幫忙照顧。期間，由於婆婆過世、祭拜祖先
    、辦理上訴人居留美國事宜、及次子黃國華之遺腹子黃家贇
    之照顧等事宜，尚有往來，其實分居迄今，至多僅有15年而
    已。上訴人雖曾因兩造已無感情，簽立離婚協議書，由於被
    上訴人未依協議之條件，按月給付新台幣 (以下同）1萬元
    ，及上訴人不願讓人誤認為壞女人，為維持好名聲始未配合
    辦理離婚登記等語，資為抗辯。並聲明：(一)原判決廢棄。
    (二)被上訴人在第一審之訴駁回。(三)第一、二審訴訟費用
    由被上訴人負擔。
三、被上訴人主張上訴人於48年11月5日與被上訴人結婚迄今，
    婚姻關係尚在存續中之事實，為上訴人所不爭執，且原審法
    院通知被上訴人提出最新戶籍謄本，經原審審核無訛 (原審
    卷第8頁及判決書第3頁 )；被上訴人主張之上開事實，應堪
    信為真實。
四、按：有民法第1052條第 1項所列得向法院請求離婚情形以外
    之重大事由，難以維持婚姻者，夫妻之一方得請求離婚，但
    其事由應由夫妻之一方負責者，僅他方得請求離婚，民法第
    1052條第 2項定有明文。查：民法親屬編於民國74年修正後
    ，於第1052條增列第 2項離婚事由之概括規定，其目的在使
    夫妻請求裁判離婚之事由較富彈性。是夫妻間發生足使婚姻
    難以維持之重大事由者，雖不符合該條第 1項所列各款情形
    ，亦無不准依該法條第 2項訴請離婚之理。至於是否有難以
    維持婚姻之重大事由，判斷標準為婚姻是否已生破綻而無回
    復之希望，此不可由原告已喪失維持婚姻意欲之主觀面加以
    認定，而應依客觀的標準，即難以維持婚姻之事實，是否已
    達於倘處於同一境況，任何人均將喪失維持婚姻希望之程度
    以決之，有最高法院86年度第 2次民事庭會議決議、87年度
    台上字第1048號、第1304號之判決意旨，足資參照。。又民
    法第1052條第 2項但書「但其事由應由夫妻之一方負責者，
    僅他方得請求離婚。」之規定，係限制「主要有責配偶」之
    離婚請求權，主要有責者自應不得提起離婚之訴。申言之，
    夫妻雙方均為有責時，責任較輕之一方固得向責任較重之他
    方請求離婚，即令雙方之有責程度相同者，雙方亦均得請求
    離婚。
五、經查本件被上訴人主張上訴人已與被上訴人分居多年之事實
    ，業經證人即兩造所生之子黃常賓(49年5月21日生）於93年
    12月 9日原審言詞辯論期日到場證稱：「爸媽從民國77年或
    78年分居到現在，當時因為為了家務事而吵架而分居。媽媽
    從美國回來還是會跟我同住。媽媽跟我同住可能因為爸媽相
    處可能看法不同而會吵架，之後就是在美國我妹妹家住回臺
    就與我同住。如果我妹妹從美國回來住爸爸那邊，媽媽也會
    過去一起團聚。媽媽是去年 6月間從美國回來。」等語甚詳
    (原審卷第14頁)；上訴人對於其子黃常賓之證言亦不爭執，
    且對於84年11月27日因與被上訴人已無感情所簽署之協議離
    婚書，僅因被上訴人未履行按月給付新臺幣1萬元之協議，
    而拒絕辦理離婚登記之事實，亦已陳明在卷；益徵兩造情感
    業已破裂，婚姻已生破綻，任何人倘處於同一境況，均將喪
    失維持婚姻之希望。而由兩造於訴訟中相互指責對造之不是
    ，及證人之證言，僅因一些家務事之意見不同而爭吵，以致
    分居長達近20年之久，兩造對於應負難以維持婚姻責任之程
    度，應係相同。參照前揭最高法院決議、判決意旨，被上訴
    人依民法第1052條第 2項之規定，請求准予與上訴人離婚，
    於法尚無不合，應予准許。
六、從而，原法院依被上訴人之請求，為其勝訴判決，經核尚無
    違誤；上訴意旨仍持陳詞，指摘原法院之判決不當，求予廢
    棄，為無理由，應予駁回。
七、本件事證已臻明確，兩造其餘攻擊、防禦方法，及提出未援
    用之證據，經斟酌後認不影響判決基礎，無逐一論述必要，
    併此敘明。
據上論結，本件上訴為無理由，爰判決如主文。
中　　華　　民　　國　　94　　年　 　7 　　月　　19　　日
　　　　　　　　　民事第五庭    　審判長法　官  林丁寶
　　　　　　　　　　　　　　　　        法　官  高鳳仙
　　　　　　　　　　　　　　　　        法　官  陳博享
正本係照原本作成。
如不服本判決，應於收受送達後20日內向本院提出上訴書狀，其
未表明上訴理由者，應於提出上訴後20日內向本院補提理由書狀
（均須按他造當事人之人數附繕本）上訴時應提出委任律師或具
有律師資格之人之委任狀；委任有律師資格者，另應附具律師資
格證書及釋明委任人與受任人有民事訴訟法第466條之一第一項
但書或第二項（詳附註）所定關係之釋明文書影本。
中　　華　　民　　國　　94　　年　　7 　　月　　20　　日
　　　　　　　　　　　　　　　　　　　　書記官   鄭靜如
附註：
民事訴訟法第466條之一（第一項、第二項）：
對於第二審判決上訴，上訴人應委任律師為訴訟代理人。但上訴
人或其他法定代理人具有律師資格者，不在此限。
上訴人之配偶、三親等內之血親、二親等內之姻親，或上訴人為
法人、中央或地方機關時，其所屬專任人員具有律師資格並經法
院認為適當者，亦得為第三審訴訟代理人。
